高雄高等行政法院判決
　　　　　　　　　　　　　　九十六年度訴字第七三五號
　　　　　　　　　　　　　　九.
原　　　告　　甲○○
被　　　告　　財政部台灣省南區國稅局
代　表　人　　乙○○　局長
訴訟代理人　　丁○○
　　　　　　　戊○○
被　　　告　　行政院
代　表　人　　丙○○○○
訴訟代理人　　己○○
上列當事人間因慰問金事件，原告不服公務人員保障暨培訓委員
會中華民國九十六年六月二十六日九六公審決字第０三八七號復
審決定，提起行政訴訟。本院判決如下：
    主  文
原告之訴駁回。
訴訟費用由原告負擔。
　　事  實
壹、事實概要：
緣原告前任被告財政部台灣省南區國稅局所屬澎湖縣分局（下稱
被告所屬澎湖縣分局）審核員，於民國（下同）九十五年十二月
二十日退休，嗣於九十六年一月九日，以其於九十四年六月二十
七日任職期間，上班時忽感眼睛異常，治療迄今成重殘為由，分
別向被告所屬澎湖縣分局及被告行政院申請發給因公受傷慰問金
新台幣（下同）八萬元及因公殘廢慰問金一百二十萬元，經被告
所屬澎湖縣分局以九十六年二月一日南區國稅澎縣人字第０九六
００００九九一號函及被告行政院以九十六年三月六日院授人給
字第０九六０００五六七七號函，予以否准。原告不服，分別提
起復審，亦遭決定駁回，遂提起本件行政訴訟。
貳、兩造之聲明：
甲、原告聲明求為判決：
一、復審決定及原處分（即被告所屬澎湖縣分局九十六年二月一
    日南區國稅澎縣人字第０九六００００九九一號處分及被告
    行政院九十六年三月六日院授人給字第０九六０００五六七
    七號處分）均撤銷。
二、被告財政部台灣省南區國稅局應作成給予原告八萬元住院慰
    問金之行政處分，被告行政院應作成給予原告一百二十萬元
    因公殘廢慰問金之行政處分。
三、訴訟費用由被告負擔。
乙、被告均聲明求為判決：
一、原告之訴駁回。
二、訴訟費用由原告負擔。
參、兩造主張之理由：
甲、原告起訴意旨略謂：
一、原告前於九十四年在被告所屬澎湖縣分局擔任第二課課長，
    負責綜合所得稅等稽徵業務，於所得稅申報期間，又奉分局
    長批示擔任平生第一次之講師（講述理財高手租稅宣導課程
    ），致使眼睛負擔過重，復於九十四年六月二十三日上班時
    ，因整理演講稿等公文書，在工作場所不慎被公文夾（盒）
    碰撞左眼，當時眼冒金星，初不以為意，豈料於九十四年六
    月二十七日上班期間，忽然發現眼睛有豆狀黑點，至同年月
    二十九日下午三時許黑點大如錢幣，視力模糊，無法批閱公
    文，方知事態嚴重，故報告澎湖縣分局長、祕書及人事室主
    任，請假返台治療、住院手術數次，迄今成重殘。故原告係
    在辦公時間及場所，因公務而發生上述意外，並無不符規定
    之處，即請求合法。
二、慰問金非損害賠償，其旨在照顧員工，除顯不合規定外，被
    告當盡可能去照顧傷殘員工，豈有苛於限制因公理賠之條件
    ，其所持「猝發疾病」，更是無稽，原告生病至今，除眼睛
    外同齡中比原告更健康者，並不多見，甚至二次全身麻醉手
    術時，亦無嘔吐等不良反映，此點有長庚醫院就診紀錄可證
    ，絕無猝發疾病問題，故原告之請求合理。又原告服公職三
    十餘年，除調任機關外，幾乎全部考列甲等，此在機關全體
    必有二分之一或三分之一考列乙等環境之下，能有此成果，
    足證原告受長官同仁之認同。且如同上述，慰問金旨在幫助
    傷殘者之生活，現原告近全盲，生活起居上諸多不便，若能
    獲准慰問金，當有所助益。且公務員除支領退休俸外，並無
    其它老年、老農、殘障社會救助金，故原告請求合情。另行
    政院九十六年十月二十九日答辯狀稱：「．．．，為照顧公
    務人員遺族，配合八十四年七月一日公務人員退休撫卹新制
    之施行，．．．對於因公『猝發疾病』以致死亡者遺族，已
    給予較佳之照護．．．。」原告因公全殘比死亡更慘，應有
    類似之照護。
三、原告於九十四年六月二十三日遭公文夾（盒）碰撞，未立即
    前往醫院就醫，係因當時雖眼冒金星，惟尚無其他不適之感
    ，試問有誰會因此前往醫院就診？被告如何憑以判定無碰撞
    事實？蓋任何疾病皆有其發生原因，醫生本無法證明疾病發
    生之原因，關於此點，原告亦請醫師當場以電話與澎湖縣分
    局人事主任丁○○說明，被告既不採信，亦不直接查詢，實
    無法理解。
四、原告從眼睛手術後至視網膜剝離前，均未配戴任何近視眼鏡
    ，此亦為澎湖縣分局共事同仁所週知，澎湖縣分局人事主任
    丁○○當非不知。又原告視網膜剝離就醫之詳情，亦為目前
    提任被告財政部台灣省南區國稅局所屬新化稽徵所主任之前
    同宿舍同仁所知。被告並未查明，亦未告知原告需此證明，
    卻逕予否准，原告自無未盡舉證責任。且行政法上之證據，
    並不以直接證據為限，凡能合理證明事實合理存在之間接證
    據，或推理均不失其行政法上之證據力。原告因眼睛碰撞，
    除非當時血流不止，或長時間繼續不適，才可能就醫，故本
    件無就醫紀錄，當屬合乎情理。另有果必有因，原告所以「
    視網膜剝離」，必有其因，據醫生告知該症之造成原因，大
    概有受傷、青光眼、糖尿病及腎臟病等，而原告身體十分健
    朗，除受傷外並無該等毛病，此為庭上所親見，亦有財團法
    人長庚紀念醫院（下稱長庚醫院）之健檢證明。被告等對原
    告因公受傷乙事，既不能提出不存在之反證，僅一味強調沒
    有就醫紀錄，卻無視一切，逕予否准，令人不服。
五、原告除領有公保單位核發之殘廢給付外，另在丁○○主動輔
    導下，獲得公保單位以收件案號九五─０二九五六五號，核
    准發給因公傷殘給付，同樣均是因公傷殘給付，被告為何作
    不同之認定？而被告所謂「公務人員因公傷殘死亡發給慰問
    金辦法」（下稱慰問金發給辦法）規定比較嚴謹云云，惟法
    令用語最嚴謹者，依序為法律、條例，而辦法僅為行政命令
    ，有何嚴謹可言。另慰問金辦法僅在防止浮濫發給而已，它
    係屬恩惠性質，故未明訂因公之各項目，豈有比責任性質之
    理賠規定，更嚴苛之說法。
六、被告謂原告所受未予公傷假、年終考績丙等行政處分，基於
    個案審理原則，屬另案問題乙節，依行政程序法規定，原告
    既已提出申請，被告即應採用移案、分案等方式處理，而非
    不予處理。另住院休養期間，除未感受到首長之關懷外，且
    受到調離主管職務及考績丙等，無年終和考績獎金，甚且退
    休後，次年之春節慰問金亦無給付等語。
乙、被告答辯意旨略謂：
一、被告財政部台灣省南區國稅局部分：
（一）按「公務人員因公受傷、殘廢或死亡者，應發給慰問金。
      前項因公之範圍及慰問金發給辦法，由考試院會同行政院
      定之。」為公務人員保障法第二十一條第二項前段及第三
      項所明定。次按「本辦法所稱因公受傷、殘廢、死亡，指
      因下列情事之一，致受傷、殘廢或死亡者：一、．．．三
      、在辦公場所發生意外。前項．．．第三款所稱在辦公場
      所發生意外，指在處理公務之場所，於辦公時間內或指定
      之工作時間內，因處理公務而發生意外事故。依本辦法發
      給慰問金者，以其受傷、殘廢或死亡與第一項各款因公情
      事之一具有直接因果關係者為限。」為慰問金發給辦法第
      三條第一項、第二項及第三項所規定。
（二）首揭「慰問金發給辦法」訂定之意旨，在增進公務人員工
      作士氣，鼓勵其奮勇從公，而無後顧之憂。前項慰問金發
      給辦法所稱之受傷、殘廢或死亡，應指意外、遇險等外來
      遽烈意外原因之直接結果，亦即該受傷、殘廢或死亡結果
      ，須與疾病或其他內發原因無直接關聯，才符慰問金發給
      辦法之規定。至於公務人員於執行職務，或於辦公場所猝
      發疾病而致受傷、殘廢者，因與意外、遇險等外來遽烈意
      外原因無直接關聯，尚不得依首揭辦法發給慰問金。
（三）原告提示長庚醫院高雄分院九十四年七月四日、八月二十
      五日及十一月十四日所出具之診斷證明書，均只載明「原
      告因左眼高度近視、併黃斑部裂孔及視網膜剝離，分別於
      同年六月三十日接受左眼氣體固定術治療，八月十五日至
      八月二十日住院接受手術治療，十一月十四日門診追蹤」
      ，無法證明原告左眼有其所稱，於九十四年六月二十三日
      遭公文夾碰撞，難認有該事實之發生，且縱認有該事實發
      生，上開診斷證明書，未載明其左眼視網膜剝離等症狀，
      係因外力造成或其有任何外傷，亦無法證明其係九十四年
      六月二十三日處理公務發生意外事故所致。又依長庚醫院
      高雄分院九十五年九月十五日出具之公教人員殘廢證明書
      被保險人疾病或意外傷害發生之時間、地點、原因欄載：
      「時間：九十四年六月二十七日。地點：澎湖。原因：不
      知明。」亦非原告所稱九十四年六月二十三日被公文夾碰
      撞情事，為意外發生之日期及原因，則原告左眼受傷，尚
      難認定與其九十四年六月二十三日被公文夾碰撞情事，有
      直接因果關係。是原告左眼殘廢，係因左眼罹患視網膜剝
      離之疾病所致，尚非因其九十四年六月二十三日遭公文夾
      碰撞之外來意外所致之直接結果，與首揭慰問金發給辦法
      意旨不符。
（四）原告於九十五年九月十九日申請自願退休簽呈及九十六年
      一月八日第一次提出申請發給因公傷殘慰問金申請書，均
      載明原告係「於九十四年六月二十七日上班期間忽感眼睛
      有異常狀況，至二十九日病情十分嚴重，視力已不足以批
      閱公文，故即刻請假返台，於次日赴高雄長庚醫院就醫，
      始被告知罹患『左眼反覆性黃斑部裂孔及視網膜剝離』病
      」。又上揭原告第一次提出申請發給因公傷殘慰問金申請
      書，經被告財政部台灣省南區國稅局退還原告重行填寫，
      亦載明「（一）於九十四年六月二十七日上班期間在辦公
      室批閱公文時發現眼睛有豆狀黑點，至二十九日下午三時
      許黑點大如錢幣視力糢糊，不足以批閱公文，隨即報告首
      長並請假返台就醫，經院方治療至今已成重殘」。則本件
      原告均自陳其左眼，係因「左眼反覆性黃斑部裂孔及視網
      膜剝離」之疾病所致，並非在辦公場所發生意外事故，直
      接導致其左眼傷殘。從而，被告所屬澎湖縣分局依首揭辦
      法規定，以原告左眼視網膜剝離，非屬因公受傷，否准所
      請，並無不合。
（五）又原告主張其前患之高度近視，業於九十一年三月二十六
      日經長庚醫院高雄分院去除白內障後已不存在，並未佩帶
      眼鏡，為同仁所週知。其眼球遭公文夾（盒）碰撞導致左
      眼眼球傷殘乙節，查經被告所屬澎湖縣分局於九十六年一
      月二十九日及三十日訪問原告任職時之同仁，原告於九十
      四年六月服務期間，有無發生上開情事或意外事故導致其
      眼睛受傷之事，渠等均表示未見到或聽聞有上述情事；又
      倘其眼球確有遭公文夾（盒）碰撞導致左眼眼球受傷情事
      ，則原告理應會向服務機關申請公傷假治療，不會遲至第
      三次（即九十六年一月二十五日）提出申請受傷及殘廢慰
      問金時，始提出上揭情事。另原告有無配戴眼鏡，核與系
      爭因公受傷無涉。「當事人主張事實，須負舉證責任，倘
      其所提出之證據，不足為主張事實之證明，自不能認其主
      張之事實為真實。」最高行政法院三十六年判字第十六號
      著有判例。原告既無法提示確有遭公文夾（盒）碰撞，導
      致左眼眼球受傷情事之相關證明，亦無相關資料足證其九
      十四年七月四日高度近視之診斷，係因同年月二十三日遭
      公文夾碰撞所致，原告主張應不足採。
（六）至原告主張其除領有公保單位核發之殘廢給付外，另獲公
      保單位核准發給因公傷殘給付，同樣均是因公傷殘給付，
      行政機關為何作不同之認定乙節。查依公教人員保險法第
      十二條首段規定：「被保險人在保險有效期問，發生殘廢
      、養老、死亡、眷屬喪葬四項保險事故時，予以現金給付
      。」同法第十三條第一項規定:「被保險人發生傷害事故
      或罹患疾病，醫治終止後，身體仍遺留無法改善之障礙，
      符合殘廢標準，並經中央衛生主管機關評鑑合格地區醫院
      以上之醫院鑑定為永久殘廢者，按其確定成殘當月之保險
      俸（薪）數額，依下列規定予以殘廢給付．．．。」是參
      加公教人員保險之公務人員，於保險有效期問內發生符合
      殘廢標準之事實，且經中央衛生主管機關評鑑合格地區醫
      院以上之醫院鑑定為永久殘廢，承保機關即應予保險給付
      。被告所屬澎湖縣分局於九十五年九月二十七日為原告申
      請公教人員保險「因執行公務致殘」現金給付案，係體恤
      原告平日工作辛勞，而依據公教人員保險法第十六條之一
      第一項第二款規定：「因盡力職務積勞過度，以致殘廢或
      死亡」申請獲准，其申請構成要件與公務人員因公傷殘慰
      問金之發給，須受傷、殘廢與因公情事，須有直接因果關
      係，二者要件並不相同，其處理自有別，原告所訴顯不足
      採。
二、被告行政院部分：
（一）慰問金發給辦法第三條規定：「本辦法所稱因公．．．殘
      廢，指因下列情事之一，致受傷、殘廢或死亡者：一、執
      行職務發生意外。二、公差遇險。三、在辦公場所發生意
      外。前項第一款所稱執行職務發生意外，指於執行職務時
      ，發生意外事故；第二款所稱公差遇險，指公務人員經機
      關學校指派執行一定之任務而遭遇危險，其時程之計算係
      自出發以迄完成指派任務返回辦公場所或住（居）所止；
      第三款所稱在辦公場所發生意外，指在處理公務之場所，
      於辨公時間內或指定之工作時間內，因處理公務而發生意
      外事故。依本辦法發給慰問金者，以其受傷、殘廢或死亡
      與第一項各款因公情事之一具有直接因果關係者為限。」
      復查考試院與被告行政院會銜訂定本辦法第三條之立法說
      明略以，有關於執行職務時、公差期間或辦公場所「猝發
      疾病」，而住院、殘廢或死亡者，應否發給慰問金一節，
      被告行政院人事行政局曾於九十年十一月八日及九十一年
      四月二十五日，二次邀請銓敘部及有關機關開會研商，獲
      致共識略以，依原慰問金發給辦法發給之慰問金，係撫卹
      金之外加發之給與，為符合慰問金發給辦法規定之意旨及
      考量地方財政負擔問題，仍應以發生受傷、殘廢、死亡之
      事故，與因公事由具有直接因果關係者為限，如係猝發疾
      病，尚非屬慰問金發給辦法之通用範圍。又慰問金發給辦
      法於研訂過程中，部分機關亦曾提出將猝發疾病納入因公
      事由之意見，案經銓敘部研酌以，為照顧公務人員遺族，
      配合八十四年七月一日公務人員退休撫卹新制之施行，對
      於因公、「猝發疾病」以致死亡者之遺族，已給予較佳之
      照護，倘慰問金發給辦法將猝發疾病列入因公事由，則除
      與訂定慰問金發給辦法之意旨不合外，亦因慰問金發給辦
      法之因公事由與公務人員撫卹法所定因公情事越趨一致，
      而易引起慰問金發給辦法是否仍有存在必要之聯想，故未
      將猝發疾病列入慰問金發給辦法之因公事由。
（二）另原告以因同一事由已領有公保單位核發之因公傷殘給付
      ，為何同樣均是因公傷殘給付，行政機關作不同認定一節
      。查公務人員因公傷殘死亡慰問金發給之意旨，係為增進
      公教員工工作士氣，鼓勵其奮勇從公，使無後顧之憂。是
      以，依慰問金發給辦法第三條規定，公務人員必須係執行
      職務時，發生意外事故，或在處理公務之場所，於辦公時
      間內或指定之工作時間內，因處理公務而發生意外，以致
      受傷、殘廢或死亡，且其受傷、殘廢或死亡與意外事故具
      有直接因果關係者，才符慰問金發給辦法所稱之因公受傷
      、殘廢或死亡。復查「公教人員保險法」第十六條之一規
      定：「．．．所稱因執行公務或服兵役致成殘廢．．．指
      有下列情事之一者而言：一、因執行職務所生之危險，以
      致殘廢或死亡。二、因盡力職務積勞過度，以致殘廢或死
      亡。三、因公差遭遇意外危險或罹病，以致殘廢或死亡。
      四、因辦公往返或在辦公場所遇意外危險，以致殘廢或死
      亡。五、奉召入營或服役期滿在途中遇意外危險，以致殘
      廢或死亡。六、在服役期內因服役積勞過度，以致殘廢或
      死亡。七、在演習中遇意外危險，以致殘廢我死亡。．．
      ．。」是以，慰問金發給辦法與公教人員保險法所稱因公
      事由之規定並不相同，故符合公教人員保險法因公殘廢者
      ，尚難即推定符合慰問金發給辦法因公殘廢而得發給慰問
      金。另依財政部九十六年二月二十六日函檢附澎湖縣分局
      於原告慰問金申請表加註：原告左眼致殘應屬猝發「左眼
      高度近視、併黃班部裂孔及視網膜剝離」之疾病所致，並
      非在辦公場所發生意外事故直接導致眼睛受傷致殘，故不
      符慰問金發給辦法發給因公殘廢慰問金，爰未出具因公殘
      廢證明書。故被告行政院依慰問金發給辦法相關規定，否
      准原告申請因公殘廢慰問金，認事用法，尚無違誤。
　　理  由
一、按「本法第三條及第一百零二條所定人員因公受傷、殘廢、
    死亡慰問金之發給，依本辦法規定辦理。」「本辦法所稱因
    公受傷、殘廢、死亡，指因下列情事之一，致受傷、殘廢或
    死亡者：．．．三、在辦公場所發生意外。前項．．．第三
    款所稱在辦公場所發生意外，指在處理公務之場所，於辦公
    時間內或指定之工作時間內，因處理公務而發生意外事故。
    依本辦法發給慰問金者，以其受傷、殘廢或死亡與第一項各
    款因公情事之一具有直接因果關係者為限。」「慰問金發給
    標準如下：一、受傷慰問金：．．．。（二）傷勢嚴重住院
    有殘廢之虞者，發給新台幣八萬元。．．．二、殘廢慰問金
    ：（一）全殘廢者，發給新台幣一百二十萬元；．．．。」
    「慰問金之申請程序及核定權責如下：．．．二、核定權責
    ：（一）受傷慰問金：由服務機關學校核定之。（二）殘廢
    、死亡慰問金：由總統府、國家安全會議、五院、直轄市政
    府、直轄市議會、縣（市）政府、縣（市）議會核定之」分
    別為慰問金發給辦法第二條、第三條第一項第三款、第二項
    後段、第三項、第四條第一項第二款、第二項第一款及第八
    條第二項所明定。查上揭慰問金發給辦法係被告行政院會同
    考試院，依據公務人員保障法第二十一條第三項授權訂定，
    為執行公務人員因公受傷、殘廢或死亡者，應發給慰問金所
    為細節性及執行性之規範，核與公務人員保障法為保障公務
    人員權益之立法目的無違，自得予以援用。另公務人員保障
    法第二十一條第二項前段亦明定：「公務人員因公受傷、殘
    廢或死亡者，應發給慰問金。」即所謂公務人員「因公」受
    傷、殘廢、死亡，應以發生受傷、殘廢、死亡之事故與公務
    事由具有直接因果關係者為限。則慰問金發給辦法第三條第
    三項規定，依該辦法發給慰問金者，以其受傷、殘廢或死亡
    與該辦法同條第一項各款因公情事之一具有直接因果關係者
    為限，自符母法授權之意旨。
二、本件原告前任被告所屬澎湖縣分局審核員，於九十五年十二
    月二十日退休，嗣於九十六年一月九日，以其九十四年六月
    二十七日任職期間，上班時忽感眼睛異常，治療迄今成重殘
    為由，分別向被告所屬澎湖縣分局及被告行政院申請發給，
    因公受傷慰問金八萬元及因公殘廢慰問金一二０萬元，經被
    告所屬澎湖縣分局以九十六年二月一日南區國稅澎縣人字第
    ０九六００００九九一號函及被告行政院以九十六年三月六
    日院授人給字第０九六０００五六七七號函，予以否准等情
    ，有被告所屬澎湖縣分局九十六年二月一日南區國稅澎縣人
    字第０九六００００九九一號函（本院卷第十九頁）及被告
    行政院九十六年三月六日院授人給字第０九六０００五六七
    七號函（本院卷第三十八頁）附卷可稽，亦為兩造所不爭，
    洵堪信實。原告提起本件訴訟，無非係以：（一）原告於九
    十四年在澎湖縣分局擔任第二課課長，所得稅申報期間奉分
    局長批示，擔任租稅宣導課程講師，致使眼睛負擔過重，復
    於九十四年六月二十三日上班時，整理講稿等公文書，不慎
    被公文夾（盒）碰撞左眼，嗣於九十四年六月二十七日眼睛
    有豆狀黑點，至同年月二十九日下午三時許黑點大如錢幣，
    視力模糊無法批閱公文，治療迄今成重殘，故原告係在辦公
    時間及場所，因公務而發生上述意外。（二）行政法上之證
    據，不以直接證據為限，凡能合理證明事實合理存在之間接
    證據，或推理均不失其行政法上之證據力。而原告因眼睛碰
    撞，除非當時血流不止，或長時間繼續不適，才可能就醫，
    故本件無就醫紀錄，當屬合乎情理。且原告從眼睛手術後至
    視網膜剝離前，均未配戴任何近視眼鏡，此為澎湖縣分局人
    事主任丁○○及共事同仁所週知。又原告視網膜剝離就醫之
    詳情，亦為目前擔任被告財政部台灣省南區國稅局所屬新化
    稽徵所主任之前同宿舍同仁所知。另原告生病至今，除眼睛
    外同齡中比原告更健康者，並不多見，甚至二次全身麻醉手
    術時，亦無嘔吐等不良反映，亦有長庚醫院就診紀錄及健檢
    證明，絕無猝發疾病問題。故原告何來未盡舉證責任。（三
    ）慰問金非損害賠償，其旨在照顧員工，除顯不合規定外，
    被告當盡可能去照顧傷殘員工，豈有苛於限制因公理賠之條
    件，且原告除領有公保單位核發之殘廢給付外，另獲得公保
    單位核准發給因公傷殘給付，同樣係因公傷殘給付，被告不
    得作不同之認定云云，資為爭議。
三、按首揭慰問金發給辦法第三條之訂立說明理由略以：「．．
    ．有關於執行職務時、公差期間或辦公場所『猝發疾病』，
    而住院、殘廢或死亡者，應否發給慰問金一節，行政院人事
    行政局曾於九十年十一月八日及九十一年四月二十五日二次
    邀請銓敘部及有關機關開會研商獲致共識以，本辦法發給之
    慰問金係撫卹金之外加發給與，為符合本辦法規定之意旨及
    考量地方財政負擔問題，仍應以發生受傷、殘廢、死亡之事
    故與因公事由具有直接因果關係者為限，如係猝發疾病，尚
    非屬本辦法之適用範圍。」及「銓敘部於．．．召開本辦法
    草案研商會議時，部分與會機關亦提出相同之意見，茲經詳
    慎研酌以，查為照顧公務人員遺族，配合八十四年七月一日
    退撫新制之施行，．．．對於因公『猝發疾病』以致死亡者
    之遺族，已給予較佳之照護，倘本辦法將猝發疾病列入因公
    事由，則除與訂定本辦法之意旨不合外，亦因本辦法之因公
    事由與公務人員撫卹法所定因公情事越趨一致，而易引起本
    辦法是否仍有存在必要之聯想，故未予將猝發疾病列入本辦
    法之因公事由，併予敘明。」等語。足見公務人員因公受傷
    、殘廢、死亡，應以發生受傷、殘廢、死亡之事故與因公受
    傷有直接因果關係者為限，如係因猝發疾病而與因公事由（
    公務）無直接因果關係者，尚不得依該慰問金發給辦法申請
    核發慰問金。
四、經查，原告於九十三年五月十日起，即擔任被告所屬澎湖縣
    分局第二課課長，嗣於九十四年六月三十日起，因眼疾治療
    ，開始陸續請假，其所檢附之九十四年七月四日、八月二十
    五日及十一月十四日長庚醫院高雄分院診斷證明書及公教人
    員保險殘廢證明書，均分別載明原告「左眼高度近視，併黃
    斑部裂孔及視網膜剝離」或「視網膜剝離」及原告「疾病或
    意外傷害發生之時間：九十四年六月二十七日。地點：澎湖
    。原因：不知明。初診日期九十一年三月二十六日。初診時
    ，未矯正視力：可辨指數六十公分，矯正後視力：０．０七
    。」。至九十五年十二月二十日原告自願退休，其簽呈亦係
    以其「於九十四年六月二十七日上班期間忽感眼睛有異常狀
    況，至二十九日病情十分嚴重，視力已不足以批閱公文，故
    即克請假返台，於次日赴高雄長庚醫院就醫，始被告知罹患
    『左眼反覆性黃斑裂孔及視網膜剝離』症」。再據原告於九
    十五年十月三十一日給被告所屬澎湖縣分局之說明書，亦陳
    述原告「自小因麻疹出於眼部，致視力不佳，因當時醫藥不
    發達，雖曾於五十幾年前往高雄吳基福眼科醫院就診，但被
    告知兩眼係弱視，無法醫治，亦無法矯正，故並無治療行為
    。至八十九年原告奉調被告所屬澎湖縣分局擔任法務科審核
    員時，因需查審會計帳證，常感視力模糊。故再前往高雄世
    驊眼科就診，經告知眼睛係罹患白內障，因此時右眼已退化
    全盲，且白內障亦未十分成熟恐手術後再生，故亦無治療行
    為。後於九十一年赴大旗美眼科找楊醫師（原在世驊眼科服
    務），經其說明，右眼全盲且一人負擔家計小孩都上大學，
    為確保手術圓滿順利，特推薦由其擔任長庚醫院眼科醫師的
    老師郭錫恭，負責手術，較為妥適。九十一年三月二十六日
    赴長庚醫院就診，手術十分圓滿」此有長庚醫院高雄分院、
    原告簽呈及說明書附被告所屬澎湖縣分局原處分卷可憑。顯
    見原告左眼自始即係高度近視，且自九十一年起即在長庚醫
    院高雄分院眼科就診，並接受白內障手術。又視網膜剝離一
    般分為裂孔性視網膜剝離（rhegmato geneous retial deta
    chment）、牽引性視網膜剝離（traction retinal detachm
    ent）以及滲出性視網膜剝離（exudative retial detachme
    nt），其中與近視眼最有關連的是裂孔性視網膜剝離。裂孔
    性視網膜剝離之病患中有百分之四十是近視眼者，尤其是五
    百度到九百度之間的近視患者最容易發生，如果再伴有下列
    情況則網膜剝離之機率更形增加：（１）周邊網膜之柵狀變
    性（lattice degeneratian）（２）瀰漫性脈絡膜視網膜萎
    縮（diffuse chorioretinal atrophy）（３）玻璃體變性
    和玻璃體剝離（PVD）（４）白內障術後。為什麼近視患者
    容易發生視網膜剝離呢？因為五百度到九百度之間的病患常
    在周邊視網膜發生變性或裂孔，如果年齡增大或白內障手術
    之後，常由於玻璃體液化而發生牽引現象，使經由睫狀肌所
    分泌的房水經由裂孔進入視網膜下方（subretinal space）
    而造成視網膜剝離。一般人以為近視度數愈高產生視網膜剝
    離的機率愈大，事實不然。一千度以上之高度近視比較容易
    出現的是黃斑部附近的脈絡膜及色素層的萎縮，起初是視力
    降低爾後逐漸惡化，如出現出血則產生中心暗點（central
    scotoma）。黃斑部萎縮到一個程度亦可能出現裂孔（macal
    anhole），如果伴同上方之玻璃體牽引亦可能引發視網膜剝
    離，如不治療亦有失明之虞（參見高雄醫學院眼科主任吳文
    權講師所著近視與視網膜剝離一文，高醫醫訊月刊第十九卷
    第十九期）。則原告於九十五年九月十五日經長庚醫院高雄
    分院診斷證明，左眼矯正視力僅０．０一，顯係因左眼高度
    近視，併黃斑部裂孔及視網膜剝離所致，而與因公事由（公
    務）顯無直接因果關係。依上所述，自不在慰問金發給辦法
    適用範疇之內，則被告等否准原告請求核發慰問金，自無違
    誤。原告所謂慰問金非損害賠償，其旨在照顧員工，除顯不
    合規定外，被告當盡可能去照顧傷殘員工，豈有苛於限制因
    公理賠之條件之主張，依上揭慰問金發給辦法第三條之訂立
    說明理由及上述所認定之事實，自不足為採。
五、次按「當事人主張有利於己之事實者，就其事實有舉證之責
    任。」民事訴訟法第二百七十七條前段定有明文；而上開規
    定依行政訴訟法第一百三十六條規定亦為行政訴訟程序所準
    用。可知行政訴訟之舉證責任分配理論與一般民事訴訟相同
    ，即認為事實不明之情況下，其不利益應歸屬於由該事實導
    出有利之法律效果之訴訟當事人負擔。易言之，主張權利或
    權限之人，於有疑義時，除法律另有規定外，原則上應就權
    利發生事實負舉證責任，而否認權利或權限之人或主張相反
    權利之人，對權利之障礙、消滅或排除事實，負舉證責任。
    查，原告於任職被告所屬澎湖縣分局期間，因視網膜剝離致
    左眼矯正視力僅０．０一，已如上所認定。惟原告既主張其
    係因於九十四年在被告所屬澎湖縣分局擔任第二課課長，所
    得稅申報期間奉分局長批示，擔任租稅宣導課程講師，致使
    眼睛負擔過重，復於九十四年六月二十三日上班時，整理講
    稿等公文書，不慎被公文夾（盒）碰撞左眼，致使其視網膜
    剝離，而依慰問金發給辦法向被告等請求核發慰問金，依上
    所述，原告自須就其主張上揭權利發生之事實負舉證責任。
六、惟查，上揭原告所提示之長庚醫院高雄分院之診斷證明書均
    只載明，原告「左眼高度近視、併黃斑部裂孔及視網膜剝離
    」之病況，並未明述其視網膜剝離係因外力或碰撞所致。又
    長庚醫院高雄分院九十五年九月十五日所出具之原告公教人
    員殘廢證明書，原告疾病或意外傷害發生之時間、地點、原
    因欄記載：「時間：九十四年六月二十七日。地點：澎湖。
    原因：不知明。」初診日期及初診時視力欄則記載：「九十
    一年三月二十六日。未矯正視力：可辨指數六十公分，矯正
    後視力：０．０七。」亦如上述。復據上揭原告於九十五年
    十月三十一日給被告所屬澎湖縣分局之說明書內容所示，原
    告左眼自始即係高度近視，且自九十一年起即在長庚醫院高
    雄分院眼科就診，並接受白內障手術。如原告左眼係因外力
    或碰撞致有異常狀況出現，依一般常情，原告於九十四年六
    月二十七日因感覺視力異常就醫時，定會告知自九十一年起
    ，即開始就診之主治醫師郭錫恭，以使醫師能對症診斷，惟
    上揭長庚醫院高雄分院之殘廢證明書，卻記載原告視網膜剝
    離原因為不知明，則原告所謂其視網膜剝離係因係外力或碰
    撞所致，自不足為信。
七、次查，上揭原告九十五年九月十九日申請自願退休之簽呈及
    原告九十六年一月八日所提出之申請核發慰問金之申請書（
    93頁），均僅載明：「於九十四年六月二十七日上班期間忽
    感眼睛有異常狀況，至二十九日病情十分嚴重，視力已不足
    以批閱公文，故即刻請假返台，於次日赴高雄長庚醫院就醫
    ，始被告知罹患『左眼反覆性黃斑部裂孔及視網膜剝離』病
    。」又原告九十六年一月十八日補正慰問金申請表之「事實
    經過」亦僅載以：「於九十四年六月二十七日上班期間在辦
    公室批閱公文時發現眼睛有豆狀黑點，至二十九日下午三時
    許黑點大如錢幣視力糢糊，不足以批閱公文，隨即報告首長
    並請假返台就醫，經院方治療至今已成重殘。」原告均未提
    及其於上班時遭公文夾碰撞一事。上揭九十六年一月八日之
    申請書中更記載：「至六十四年服務公職至今，除因實習或
    遷調偶有考績乙等外，其餘皆為甲，由此可見，職雖非能力
    卓越，亦可見工作十分認真，深獲長官垂愛，是否因此眼睛
    過度使用而造成殘疾，亦非可知。」亦足見當時原告僅係懷
    疑其視網膜剝離係因用眼過度所致。至九十六年一月二十五
    日原告之申請書始主張，「於九十四年六月二十三日在整理
    演講稿時，不慎被公文夾碰擊左眼球，眼冒金星」一事，其
    真實性即有可議，此均有上揭申請書附被告所屬澎湖縣分局
    原處分卷可憑。復據，澎湖縣分局人事室於九十六年一月二
    十九日及三十日，在澎湖縣分局辦公室訪問原告同事，「於
    九十四年六月二十三日或同年六月間，有無見到或聽聞原告
    在辦公室上班時，不慎被公文夾碰擊左眼睛眼球或其他意外
    事故致眼睛受傷等情事」，惟澎湖縣分局人事室調查結果，
    原告同事除事發當時尚未到職與訪問當時受訓及請休假者外
    ，均回答「未見到亦未聽聞」，亦有上揭調查紀錄簡表附於
    被告所屬澎湖縣分局原處分卷。則原告雖主張已提出長庚醫
    院高雄分院就診紀錄及健檢證明，及視網膜剝離之事為同事
    所知，惟仍不足以證明原告視網膜剝離係因其上班時遭公文
    夾碰撞所致，原告自未盡舉證責任，其上揭主張自難信實。
八、復按公教人員保險法係為安定公教人員生活，而辦理公教人
    員保險所制定（參該法第一條），故只要有符合該法所定之
    保險事故發生，原告即可請求保險金。而慰問金發給辦法之
    訂定意旨，則係在增進公務人員工作士氣，鼓勵其奮勇從公
    ，而無後顧之憂，在公務人員因公受傷、殘廢或死亡者，則
    發給慰問金。二者立法目的不同，其發給事由與原因自亦不
    相同，此可從公教人員保險法第十三條第一項第一款所定之
    殘廢給付，只要因執行公務致成全殘廢者之規定及同法第十
    六之一條第一項第二款所謂執行公務包括因盡力職務積勞過
    度之規定，及第十三條第一項第二款之殘廢給付，僅有因疾
    病或意外傷害致成全殘廢者之保險事故發生，即可請求保險
    金之規定。顯與慰問金發給辦法第三條一項第三款及第二項
    ，所謂因公殘廢雖包括在辦公場所發生意外，惟限該意外，
    係指在處理公務之場所，於辦公時間內或指定之工作時間內
    ，因處理公務而發生意外事故，且須具有直接因果關係之規
    定不同自明。故原告在請求公教人員保險金時，只要符合公
    教人員保險法所定之「因盡力職務積勞過度，以致殘廢」及
    「因疾病致成全殘廢者」之事由，即可請求該法所定之保險
    金。而慰問金之給付，依慰問給付辦法須發生殘廢之事故與
    公務事由具有直接因果關係始可。則原告以領有公保單位核
    發之殘廢給付及因公傷殘給付，同樣均是因公傷殘給付，被
    告為何作不同認定之主張，自有誤解。
九、綜上所述，本件原告之主張並無可採，從而被告等原處分否
    准原告申請慰問金之核發，並無違誤，復審決定遞予維持，
    亦無不合。原告起訴意旨，請求將復審決定及原處分均撤銷
    ，及被告財政部南區國稅局應作成給予原告八萬元住院慰問
    金之行政處分，被告行政院應作成給予原告一百二十萬元因
    公殘廢慰問金之行政處分，均無理由，應予駁回。又本件事
    證已明，兩造其餘攻擊防禦方法，核與判決結果無何影響，
    爰不再逐一論述，附此敘明。
十、據上論結，本件原告之訴無理由，依行政訴訟法第二百條第
    二款、第九十八條第一項前段，判決如主文。
中　　華　　民　　國　九十六　年　 十二　 月　三十一　日
                  第一庭審判長法  官　呂佳徵
                              法  官　林勇奮
                              法  官　蘇秋津
以上正本係照原本作成。
如不服本判決，應於判決送達後二十日內向本院提出上訴書狀，
其未表明上訴理由者，應於提起上訴後二十日內向本院提出上訴
理由書（須按對造人數附繕本）；如於本判決宣示或公告後送達
前提起上訴者，應於判決送達後二十日內補提上訴理由書（須附
繕本）。未表明上訴理由者，逕以裁定駁回。
中　　華　　民　　國　九十六　年　 十二　 月　三十一　日
　　　　　　　　　　　　　　　書記官  陳嬿如
